ACORDAO-COMPLETO-2532067

ACÓRDÃO 1766/2022 ATA 11/2022 - SEGUNDA CÂMARA

VISTOS, relatados e discutidos estes autos em que se analisa ato de concessão de aposentadoria deferida pela Câmara dos Deputados.  
ACORDAM os Ministros do Tribunal de Contas da União, reunidos em Sessão da 2ª Câmara, ante as razões expostas pelo Relator, e com fulcro no art. 71, incisos III e IX, da Constituição Federal e nos arts. 1º, inciso V, e 39, inciso II, da Lei 8.443/1992, c/c o art. 259, inciso II, do Regimento Interno/TCU, em considerar legal a concessão de aposentadoria em favor do Sr. Moacir Araújo Machado Dias Filho, ordenando-se o registro do correspondente ato, sem prejuízo de dar ciência do presente acórdão ao interessado e à Câmara dos Deputados.

Ato de concessão de aposentadoria deferida pela Câmara dos Deputados.

Segunda Câmara

Câmara dos Deputados.

3. Interessado: Moacir Araújo Machado Dias Filho (XXX.587.364-XX).

13.1. Ministros presentes: Augusto Nardes (na Presidência) e Aroldo Cedraz.
13.2. Ministro-Substituto convocado: Marcos Bemquerer Costa (Relator).
13.3. Ministro-Substituto presente: André Luís de Carvalho.

MARCOS BEMQUERER

Adoto como parte do Relatório, com os pertinentes ajustes de forma, a instrução da Secretaria de Fiscalização de Integridade de Atos e Pagamentos de Pessoal e de Benefícios Sociais - Sefip, por meio da qual a concessão de aposentadoria objeto destes autos foi analisada e cujo encaminhamento contou com a anuência do escalão dirigente daquela unidade especializada (peças 5 e 6) : 
"Exame das Constatações
9. Ato: 130777/2019 - Inicial - Interessado: Moacir Araújo Machado Dias Filho (XXX.587.364-XX) 
9.1. 	Parecer do Controle Interno: considerar o ato ilegal.
	Justificativa: Tempo em condições insalubres: 30a 1m e 26d. Os dois períodos como Militar e na Sec. de Saúde no RN foram em cargos de Médico, reconhecidos como atividade especial pela Perícia Médica da Câmara nos termos da IN 1/2010 MPS e da ON 16/2013 MPOG e averbados em 05/08/2019. Em face da Lei 13.846/2019, de 18/06/2019, que incluiu inciso IX ao art. 96 da Lei 8.213/1991, dispondo que o tempo especial reconhecido pelo regime de origem deveria estar incluído na CTC fornecida pelo órgão, as unidades de assessoramento da CD entenderam que o novo dispositivo alcançou, desde a sua publicação, os processos de averbação de tempo especial exercido em órgãos públicos. O servidor foi instado a obter novas CTCs junto aos órgãos onde laborou, onde constasse o reconhecimento da atividade especial, porém, não obteve sucesso. No entanto, entendemos que o TCU pode dispensar maiores exigências e reconhecer a natureza de atividade especial no tocante a cargos cujo exercício, por sua própria natureza, presumivelmente envolve algum risco à higidez física do trabalhador, como médicos. O Tribunal já adota esse entendimento quando se trata de contagem ponderada de atividades especiais, como atestam os Acórdão 911/2014-TCU-Plenário, 7.758/2014, da 2ª Câmara e 3.960/2015, 4.538/2018 e 8.208/2020, da 1ª Câmara. Na hipótese de aposentadoria especial, o cômputo de atividade especial em cargos cujas atribuições são presumidamente prejudiciais à saúde é admitido até 28/04/1995 (art. 3º da IN SPS/MPS 1/2010 e art. 11 da ON MPOG 16/2013) . Computados como atividade especial os períodos exercidos pelo servidor nos órgãos acima citados até 28/04/1995, somado ao tempo exercido na Câmara, o interessado conta com 27a 8m e 26d em condições insalubres, ainda suficientes à concessão da aposentadoria especial. Desse modo, não obstante o parecer pela ilegalidade, o TCU pode, caso assim entenda, dispensar as CTCs emitidas sob os critérios do art. 96, inc. IX, da Lei 8.213/1991 e registrar a presente aposentadoria.
Constatações e análises: 
9.2.1. No tempo calculado para fins de anuênio foram computados períodos não contínuos.
Justificativa do Gestor de Pessoal: não há. Verificação efetuada no âmbito do TCU.
Análise do Controle Interno: não há. Verificação efetuada no âmbito do TCU.
Análise da Equipe Técnica: ilegal.
Foi computado, para fins de concessão de anuênios ao aposentado Moacir Araújo Machado Dias Filho, tempo de serviço militar prestado entre 13/2/1989 e 5/2/1991, após o qual houve interrupção do vínculo do servidor com a Administração Pública Federal.
Para que possa ser considerada legal, a contagem de tempo de serviço interrompido deve atender, de forma cumulativa, aos seguintes requisitos:
a) o servidor deve ter:
a.1. iniciado seu vínculo jurídico com a Administração Pública Federal por meio do regime estatutário da Lei 1.711/1952; e
a.2. passado, de forma ininterrupta, a ser regido pelo novo estatuto instituído pela Lei 8.112 /1990 e, desde então, mantido esse vínculo sem interrupção; e
b) o tempo de serviço a ser computado, civil ou militar, seja sob regime jurídico celetista ou estatutário, deve ter sido prestado:
b.1. anteriormente à Lei 8.112/1990, ainda sob a vigência da Lei 1.711/1952 e Decreto 31.922/1952; e
b.2. na administração direta ou autárquica de qualquer dos entes da Federação (União, estados, Distrito Federal, municípios ou territórios) .
No caso em tela, após o serviço militar prestado entre 13/2/1989 e 5/2/1991, o servidor passou a trabalhar na Secretaria de Estado de Saúde Pública do Rio Grande do Norte, de 6/2/1991 a 19/9/1993. Retornou, de 20/9/1993 a 29/9/1997, ao serviço militar e, sem interrupção, tomou posse no cargo estatutário federal em que se aposentou em 30/9/1997. O cômputo desse segundo vínculo militar é legal, pois não houve descontinuidade do vínculo com a Administração Pública Federal até a aposentadoria do servidor. Entretanto, com relação ao primeiro vínculo militar (13/2/1989 a 5/2/1991) , a subsequente posse em cargo estadual quando já vigorava a Lei 8.112/1990 levou à perda do vínculo com a Administração Pública Federal, o que torna ILEGAL a contagem desse tempo. Descontado referido período, o percentual ao qual o inativo faz jus é de 5%, e não 7%. Outrossim, propõe-se o encaminhamento do ato pela ILEGALIDADE, negando-se seu registro.
9.2.2. O Controle interno emitiu parecer pela ilegalidade.
a. Justificativa do Gestor de Pessoal: não há. Verificação efetuada no âmbito do TCU.
b. Análise do Controle Interno: não há. Verificação efetuada no âmbito do TCU.
c. Análise da Equipe Técnica: legal. 
Trata-se de aposentadoria especial prevista no art. 40, § 4º, inciso III, da CF/1988, incluído pela EC 47/2005. O Controle Interno adverte que, apesar de os tempos trabalhados pelo servidor terem sido todos em cargo de médico, as certidões dos órgãos de origem não incluem o reconhecimento expresso de tempo especial. Este Tribunal, a título de racionalidade administrativa, tem aceitado a averbação do tempo de atividade insalubre realizada de ofício pelo órgão de origem em relação a cargos cujo exercício, presume-se, envolve atividades de risco para a higidez física, como no caso dos médicos, odontólogos, auxiliares de enfermagem e agentes de saúde pública. Aplicando-se tal entendimento ao caso em tela, presume-se atividade especial nos períodos averbados, uma vez terem sido todos exercidos em cargo de médico. Assim, entende-se que o ato pode receber a chancela de LEGALIDADE, concedendo-lhe o registro.
9.3. O quadro resumo de ocorrências e, quando for o caso, o detalhamento da norma legal e da jurisprudência para a inconsistência acima elencada encontram-se no anexo II desta instrução. 
 (...) 
CONCLUSÃO
10.	A abrangência e a profundidade das verificações levadas a efeito fundamentam convicção de que o ato 130777/2019 pode ser apreciado pela ilegalidade, em razão da irregularidade apontada no item Exame das Constatações desta instrução, que representa afronta à legislação e à jurisprudência de referência. 
11.	O aludido ato deu entrada neste Tribunal há menos de cinco anos, não sendo aplicável, portanto, o procedimento de contraditório e ampla defesa determinado pelo Acórdão 587/2011-TCU-Plenário.
PROPOSTA DE ENCAMINHAMENTO
12. Ante o exposto, com fundamento no art. 71, inciso III, da Constituição Federal, nos arts. 1º, inciso V, e 39, incisos I e II, da Lei 8.443/1992, bem como no art. 260 do Regimento Interno/TCU, propõe-se: 
12.1.	considerar ILEGAL e recusar registro do ato de aposentadoria de Moacir Araujo Machado Dias Filho, do quadro de pessoal da Câmara dos Deputados (...) ;
12.2. com fulcro no art. 262, caput, do Regimento Interno deste Tribunal, determinar à Câmara dos Deputados que: 
12.2.1. no prazo de trinta dias, contados da ciência da decisão, envie a este Tribunal documentos comprobatórios de que o interessado cujo ato foi impugnado está ciente do julgamento deste Tribunal; 
12.2.2. promova o recálculo, no prazo 15 (quinze) dias, contados a partir da ciência desta deliberação, sujeitando-se a autoridade administrativa omissa à responsabilidade solidária, do valor atualmente pago relativo à rubrica apontada, em face de manifesta ilegalidade; 
12.2.3. dispense a devolução dos valores indevidamente recebidos de boa-fé até a data da ciência, pela Câmara dos Deputados, do acórdão que vier a ser proferido, com base no Enunciado 106 da Súmula da Jurisprudência do TCU; 
12.2.4. dê ciência, no prazo de quinze dias, contados da notificação, do inteiro teor desta deliberação ao interessado, alertando-o de que o efeito suspensivo proveniente da interposição de eventuais recursos junto ao TCU não o exime da devolução dos valores percebidos indevidamente, caso o recurso não seja provido."
2.	O Parquet especializado, em parecer da lavra do Procurador Júlio Marcelo de Oliveira, discordou do encaminhamento da Sefip sob os seguintes argumentos (peça 9) :
	"Trata-se de ato de aposentadoria em favor de Moacir Araújo Machado Dias Filho, cargo de Analista Legislativo do Quadro de Pessoal da Câmara dos Deputados.
	A Sefip manifestou-se pela ilegalidade do ato, em razão de falha na concessão de anuênios. A unidade técnica sustenta que a utilização do período de 13/2/1989 a 5/2/1991 seria irregular, pois houve descontinuidade de vínculo com a Administração.
	Segundo as informações constantes do ato e-Pessoal, os seguintes tempos de serviço foram utilizados para a concessão de 7%, a título de anuênios:
	Tempo
	Início
	Fim
	Dias

	Militar (artigo 100 da Lei 8.112/1990) 
	13/02/1989
	05/02/1991
	723

	Militar (artigo 100 da Lei 8.112/1990) 
	20/09/1993
	29/09/1997
	1.471

	No cargo
	30/09/1997
	08/03/1999
	525

	Total (dias) 
			2.719

	Total
	7 anos, 5 meses e 14 dias

	A Sefip argumenta, no Anexo II da instrução (peça 5, p. 9) , que o seu entendimento estaria 'resumido pelo voto condutor do Acórdão 4322/2015-TCU-Primeira Câmara, de 4/8/2015, Ministro Relator Bruno Dantas, o qual adotou como suas razões, o parecer do Ministério Público junto ao TCU (MPTCU) , exarado nos seguintes termos:
'São requisitos para a percepção de adicional de tempo de serviço: (i) o cumprimento do tempo de serviço público pleiteado durante a vigência da legislação que gerou essa vantagem; e (ii) o não rompimento do vínculo jurídico do servidor com a Administração.'
Observa-se que, no âmbito do Acórdão 4322/2015-TCU-Primeira Câmara, o Tribunal de Contas da União não estabeleceu os dois requisitos acima citados para a concessão do adicional em questão. 
Tais requisitos foram, na verdade, extraídos pela Sefip a partir do parecer do controle interno, que suscitou a ilegalidade no cálculo da GATS, com fundamento na Nota Técnica 282/2011/CGNOR/DENOP/SRH/MP (peça 8) que, por sua vez, teria se baseado no Parecer AGU GM 013/2000 (peça 7) .
De acordo com os dados daquele processo, o servidor ingressou no cargo em que se deu a aposentadoria em 4/1/1982 e foi inativado a partir de 20/3/2000. Após o ingresso no cargo, deixou de laborar em dois momentos: 31/5/1982 a 30/6/1990 e de 31/8/1990 a 3/12/1993. 
Esses períodos, em que não houve prestação de serviço público, obviamente não poderiam ser utilizados para concessão de anuênios.
Sendo assim, naquele decisum, esta Corte de Contas não formulou determinação no sentido de afastar os períodos remanescentes do cargo efetivo, ainda que intermitentes, para efeito do adicional. Somente os períodos de afastamentos do servidor foram impugnados.
	O Acórdão 4322/2015-TCU-Primeira Câmara não constitui, portanto, precedente para a tese utilizada pela unidade técnica, pois não houve rompimento de vínculo com a União e os períodos remanescentes de exercício no cargo, ainda que descontínuos, não foram objeto de impugnação para efeito do adicional por tempo de serviço.
	Por sua vez, o Parecer AGU GM 013/2000 (peça 7) tem como tema de fundo a análise da subsistência de determinados direitos incorporados ao patrimônio jurídico de servidor, por ocasião da vacância do cargo público federal para posse em outro inacumulável, quando essa nova investidura ocorre após a revogação das normas que garantiram os direitos incorporados.
	De acordo com esse parecer, como regra geral, o servidor que ingressou no cargo efetivo após 8/3/1999 - data limite para incorporação do adicional por tempo de serviço - não faz jus a essa vantagem, pelo fato de a legislação vigente não mais prever o benefício: 'Se a vacância de um cargo decorre da posse em outro inacumulável, cessam os direitos e deveres adstritos ao cargo que vagou e, em razão do cargo provido, são criados ou contraídos outros, nos termos da legislação vigente na data da nova investidura'.
No entanto, em caso excepcional, salienta ser possível a preservação de direitos adstritos ao cargo anteriormente ocupado (no caso, direito aos anuênios) , na hipótese de não ter havido rompimento do vínculo com a União, ou seja, quando a exoneração e a posse ocorrem na mesma data, embora posteriores à revogação do benefício:
'Na hipótese de tratar-se de posse e consequente vacância de cargo pertencente à União, são preservados os direitos personalíssimos incorporados ao patrimônio jurídico do servidor, mesmo se, na data em que este for empossado, os preceptivos de que advieram os direitos não mais integrarem a ordem estatutária, pois subsistirá a relação jurídica e nenhuma interrupção ocorrerá na condição de servidor da entidade empregadora.'
Em suma, o servidor que ingressou no cargo, após a data de revogação dos anuênios, excepcionalmente, manterá direito ao benefício, na hipótese de ter vínculo anterior que lhe assegurava aquela vantagem, desde que a transição entre os cargos tenha ocorrido sem hiato.
O Parecer AGU GM 013/2000, subscrito pelo Sr. Gilmar Mendes, atualmente ocupante do cargo de Ministro do Supremo Tribunal Federal, em nenhum momento sinaliza a necessidade de todos os vínculos anteriores àquele que dá direito aos anuênios serem também contíguos com este último.
Pelo contrário, afirmou que, neste caso, os tempos de serviço anteriores serão contados para todos os efeitos, por força do art. 100 da Lei 8.112/1990, asseverando que essa contagem independe da data de edição do ato de exoneração, ou seja, a exoneração e a posse não necessitam ocorrer na mesma data, admitindo-se, claramente, o rompimento de vínculo:
'7. Já o candidato que tenha sido ou seja ocupante de cargo, no âmbito da União, com a posse em outro federal, adquirirá direitos e contrairá deveres, suprimindo-se os concernentes ao primeiro cargo, todavia o tempo de serviço a este correspondente será contado para todos os fins, ex vi do art. 100 da Lei n. 8.112, de 1990. Esse cômputo de tempo independe da data em que se edita o ato de exoneração e seus efeitos são antevistos nas normas, formadoras do regime jurídico dos servidores públicos federais e vigentes na data da nova investidura.'
Com efeito, na hipótese de vacância para posse em outro cargo público federal, o que se põe em relevo acerca do entendimento firmado por esse parecer jurídico é que o servidor não pode perder o vínculo com a União, após a data de revogação do benefício, e não antes desse marco temporal, para fins de manutenção do adicional por tempo de serviço.
Nessa linha de entendimento, rememore-se o seguinte excerto do voto condutor do Acórdão 10418/2021-TCU-Segunda Câmara, in litteris:
'15. Para não me delongar na matéria, esclareço que a disciplina do multicitado Parecer da AGU, em síntese, indica que o servidor que possuía vínculo já estabelecido com a Administração em 8/3/1999, fazia jus aos anuênios, não havendo naquele normativo exigência de que os tempos de serviço pretéritos fossem contíguos ao último cargo.' (Relator Ministro-substituto Marcos Bemquerer Costa) .
O supracitado parecer do Advogado-Geral da União foi aprovado pelo Presidente da República em 11/12/2000 e publicado no DOU 239-E, de 13/12/2000, p. 2, portanto, tem caráter normativo e vinculante para a Administração Federal (peça 7, p. 1) .
A Nota Técnica 282/2011/CGNOR/DENOP/SRH/MP (peça 8) apreciou caso de servidor que ingressou no cargo efetivo regido pelo RJU em 11/8/1998 e considerou legal o tempo de serviço militar averbado, para fins de anuênios, em razão de a exoneração ter ocorrido em 10/8/1998, sem interrupção laboral:
'12. Entendemos que no caso em tela não houve interrupção do vínculo empregatício, uma vez que, de acordo as peças processuais, o servidor desligou-se das Forças Armadas em 10/08/1998, ingressando no cargo civil em 11/08/1998.'
Observa-se que as conclusões dessa nota técnica não estão em perfeita sintonia com o parecer da AGU, pois, no caso, o servidor ingressou no cargo antes de 8/3/1999, logo fazia jus aos anuênios, independentemente de ter havido interrupção ou não em relação ao tempo de serviço público anterior. Além disso, o servidor não perdeu o vínculo com a União, após a data de revogação do benefício.
A propósito do tema, o Tribunal de Contas da União, ao analisar caso análogo ao dos presentes autos, rechaçou a tese da unidade técnica, alinhando sólidos argumentos, entre os quais a ausência de norma que a contagem do tempo de serviço público pudesse ter infringido, evidenciando a inexistência de fundamento jurídico da proposta da Sefip, in verbis:
	'Por sua vez, os anuênios de Simone Maria de Sá Timbó, no percentual de 17%, foram incorporados levando em conta tempo de serviço relativo a vínculo anterior e descontínuo com a UCE, cuja certidão informa ser referente a contrato celetista para prestação de serviços de artífice especializado na própria Universidade, no período de 1/6/1979 a 12/2/1981, situação que, segundo a Sefip, é 'considerada irregular pelo TCU'. 
	Todavia, a unidade instrutiva não apresentou precedentes jurisprudenciais que amparem tal assertiva, nem nomeou normas que o cômputo desse tempo pudesse ter infringido.
	Aliás, a jurisprudência desta Corte firmou-se em sentido diametralmente oposto, conforme passo a demonstrar. 
	Com a implantação do regime jurídico único em 12/12/1990, data de publicação da Lei 8.112/1990, os servidores públicos até então regidos pela CLT tiveram seus empregos transformados em cargos públicos, em cumprimento ao disposto no art. 243 da Lei 8.112/1990. 
	A mesma norma, em seu art. 67, concedeu adicional de tempo de serviço, à razão de 1% por ano de serviço público (anuênios) . O art. 100 ordenou contagem 'para todos os efeitos' do tempo de serviço público federal, sem ressalvar tempo de serviço público prestado em regime jurídico diverso nem interrupção de vínculo laboral com a Administração.
	O art. 7º da Lei 8.162/1992, claramente, maculava o espírito isonômico de que trata o art. 39, § 1º, da Constituição Federal, ao excluir um efeito do tempo de serviço prestado por servidores ex-celetistas, mas mantê-lo com relação aos até então regidos pela Lei 1.711/1952, sem motivo legítimo para a discriminação. Isso porque, em que pese terem sido prestados em regimes distintos, os tempos de serviço de ambos eram públicos, na medida em que igualmente prestados a pessoa jurídica de direito público.
	Segundo a tese que prevaleceu nos Tribunais, com a entrada em vigor do art. 100 da Lei 8.112/1990, a contagem do tempo de serviço prestado a órgãos públicos federais sob o regime da CLT, como tempo de serviço público federal para fins de percepção de anuênios, foi incorporada ao patrimônio jurídico do servidor, não podendo a Lei 8.162/1991 retroagir para extirpá-la.
	Não foi por outra razão que, em 13/10/2003, o STF publicou o Enunciado de Súmula 678, in verbis:
'São inconstitucionais os incisos I e III do art. 7º da Lei 8.162/91, que afastam, para efeito de anuênio e de licença-prêmio, a contagem do tempo de serviço regido pela consolidação das leis do trabalho dos servidores que passaram a submeter-se ao regime jurídico único.' (Acórdão 11318/2020-TCU-Primeira Câmara, Relator Ministro Walton Alencar Rodrigues) .
A Lei 8.112/1990 não contêm ressalvas quanto ao alcance do seu art. 100. Tal assertiva se revela verdadeira, ante a aplicação do processo sistemático de interpretação. 
Nota-se que quando o Estatuto do Servidor Público Federal exigiu a contagem de tempo de forma ininterrupta para efeito de concessão de algum benefício, ele o fez de modo expresso, vide, e.g., o disposto no art. 87, em sua redação original:
'Art. 87. Após cada quinquênio ininterrupto de exercício, o servidor fará jus a 3 (três) meses de licença, a título de prêmio por assiduidade, com a remuneração do cargo efetivo.'
No entanto, esse diploma legal não estabeleceu qualquer espécie de restrição, no que diz respeito à contagem do tempo de serviço prevista no art. 100, in verbis:
'Art. 100. É contado para todos os efeitos o tempo de serviço público federal, inclusive o prestado às Forças Armadas.'
A contagem é para todos os efeitos, inclusive, portanto, para fins de adicional por tempo de serviço, conforme posicionou-se o STF, no RE 221.946:
'1. São inconstitucionais os incisos I e III do art. 7º da Lei n° 8.162, de 08.01.1991, porque violam o direito adquirido (art. 5º, XXXVI, da C.F.) dos servidores que, por força da Lei nº 8.112/90, foram convertidos de celetistas em estatutários, já que o art. 100 desse diploma lhes atribuíra o direito à contagem do tempo de serviço público para todos os efeitos, inclusive, portanto, para o efeito do adicional por tempo de serviço (art. 67) e da licença-prêmio (art. 87) .'
Não se pode olvidar, ainda, o preceituado no art. 103 da Lei 8.112/1990 que, ao dispor sobre a contagem restritiva, apenas para efeito de aposentadoria e disponibilidade, não incluiu, em seu rol taxativo, o tempo de serviço público federal.
Diante desse quadro normativo, mister se faz concluir que o art. 100 da Lei 8.112/1990 atribuiu ao servidor o direito à contagem do tempo de serviço público para todos os efeitos, inclusive para efeito do adicional, sem estabelecer a necessidade de tais tempos serem ininterruptos.
No caso vertente, o servidor Moacir Araújo Machado Dias Filho ingressou no cargo de Analista Legislativo na Câmara dos Deputados em 30/9/1997, data anterior à de revogação dos anuênios, ocorrida em 8/3/1999, e laborou até a sua aposentadoria em 14/10/2019, sem perda de vínculo. Faz jus, portanto, ao adicional por tempo de serviço.
		Além disso, os tempos de serviço foram averbados de acordo com a Orientação Normativa 29/1990, da Secretaria da Administração Federal, cuja ementa dispõe, in verbis:
	'Na apuração do tempo de serviço público federal, para os efeitos do artigo 100 da Lei nº 8.112, de 1990, serão considerados inclusive os períodos intercalados, ressalvadas as hipóteses em que a Lei expressamente exige a continuidade.'
	Por fim, mas não menos importante, convém ter presente a majoritária jurisprudência do Tribunal de Contas da União quanto ao direito de o servidor incorporar o adicional por tempo de serviço, sem ressalvas, nos termos da Lei 8.112/1990 e da ON 29/1990, consolidada ao longo de mais de 30 anos, desde a criação da vantagem pelo RJU.
	Nessa linha jurisprudencial, a título exemplificativo, alinhem-se as seguintes deliberações: Decisão 365/1991-TCU-1ª Câmara, Ata 39/1991 da Primeira Câmara; Decisão 23/1994-TCU-1ª Câmara, Ata 3/1994 da Primeira Câmara; e Decisão 210/1991-TCU-2ª Câmara, Ata 35/1991 da Segunda Câmara. Eis a ementa deste último decisum:
'Ementa: Aposentadoria de ex-celetista. Lei nº 8.112/90. Tempo de serviço prestado às Forças Armadas é computável para uniênios. Diligência.'
	Do parecer do Ministério Público de Contas, adotado como relatório pelo Ministro-Relator:
'Atente-se para o fato de que o tempo de serviço mencionado às fls. 11, prestado às Forças Armadas, não constitui objeto de contrato individual de trabalho, com base na Consolidação das leis trabalhistas, portanto, tempo de serviço público federal, computável para todos os fins, até mesmo nos termos do art. 100 da Lei nº 8.112/90, observada, inclusive, a Orientação Normativa nº 29, da SAF, in DOU de 28.12.90'.
Ante o exposto, o Ministério Público de Contas manifesta-se pela legalidade e registro do ato de aposentadoria em favor do Moacir Araújo Machado Dias Filho."
É o Relatório.

não há.

Procurador Júlio Marcelo de Oliveira.

PESSOAL. APOSENTADORIA. AVERBAÇÃO, PARA FINS DE PERCEPÇÃO DE ANUÊNIOS, DE TEMPO DE SERVIÇO CASTRENSE. POSSE NO CARGO FEDERAL EM QUE SE DEU A APOSENTADORIA NA VIGÊNCIA DO ART. 100 DA LEI 8.112/1990. DESNECESSIDADE DA MANUTENCÃO DO VÍNCULO COM A ADMINISTRAÇÃO PARA A CONTAGEM DOS TEMPOS DE SERVIÇO ANTERIORMENTE PRESTADOS. INTELIGÊNCIA DO PARECER AGU 13/2000. LEGALIDADE DO ATO COM O CORRESPONDENTE REGISTRO.

APOSENTADORIA (APOS)

Secretaria de Fiscalização de Integridade de Atos e Pagamentos de Pessoal e de Benefícios Sociais - Sefip.

Em apreciação o ato de concessão de aposentadoria deferida pela Câmara dos Deputados em benefício do Sr. Moacir Araújo Machado Dias Filho, no cargo de Analista Legislativo/Médico.
2.	Preliminarmente, esclareço que o ato em questão deu entrada nesta Corte de Contas em 2020 (peça 3, p. 1) , não se aplicando a sistemática de "registro tácito" pelo decurso de mais de cinco anos definida mediante o Acórdão 122/2021-TCU-Plenário (Relator Ministro Walton Alencar Rodrigues) , em observância ao que restou decidido pelo Supremo Tribunal Federal no Recurso Extraordinário 636.553. 
3. 	A aposentadoria se deu na modalidade voluntária, com proventos integrais, calculados pela média das remunerações, nos termos do art. 40, § 4º, inciso III, da Constituição Federal, com redação dada pela Emenda Constitucional 47/2005, com tempo mínimo de contribuição de 25 anos para pessoa cujas atividades sejam exercidas em condições especiais que prejudiquem a saúde ou a integridade física.
4.	As informações constantes do processo indicam que o interessado implementou os requisitos para se inativar, uma vez que tinha idade, tempo de contribuição, de serviço público, de carreira e de cargo requeridos pelo fundamento concessório.
5.	Submetido o ato a críticas automatizadas, a Secretaria de Fiscalização de Integridade de Atos e Pagamentos de Pessoal e de Benefícios Sociais - Sefip detectou a existência da rubrica anuênios, bem como a ausência de reconhecimento expresso de tempo de serviço especial nas certidões dos órgãos de origem.
6.	A unidade especializada registrou que, a título de racionalidade administrativa, esta Corte tem aceitado a averbação do tempo de atividade insalubre realizada de ofício pelo órgão de origem em relação a cargos cujo exercício, presumivelmente, envolve atividades de risco para a higidez física, como no caso dos médicos, odontólogos, auxiliares de enfermagem e agentes de saúde pública. Portanto, a concessão de aposentadoria especial de médico está em consonância com a legislação e a jurisprudência deste Tribunal.
7.	Acerca dos anuênios, a unidade especializada pontuou que, por ter havido rompimento do vínculo jurídico do servidor com a Administração Pública, a incorporação de parte dos anuênios seria irregular. Em vista dessa inconsistência, o parecer exarado nos autos pela Sefip é no sentido da ilegalidade do ato e de sua negativa de registro. 
8.	De seu turno, o Ministério Público junto ao TCU, representado pelo Procurador Júlio Marcelo de Oliveira, discordou do encaminhamento acima delineado e propôs que a concessão em foco seja considerada legal, ordenando-se, em consequência, o seu registro.
9.	Observo, na tabela constante do parecer do MP/TCU transcrita no Relatório precedente, que o interessado averbou, para o cálculo do Adicional de Tempo de Serviço - ATS, fixado em 7%, os seguintes tempos de serviço:
	9.1. no regime militar: entre 13/02/1989 e 05/02/1991, bem como entre 20/09/1993 e 29/09/1997; e
	9.2. no cargo efetivo: entre 30/09/1997 e 08/03/1999.
10.	Como bem pontuado pelo MP/TCU, o Parecer AGU 013/2000, cujo escopo é a análise da subsistência de determinados direitos incorporados ao patrimônio jurídico de servidor, por ocasião da vacância do cargo público federal para posse em outro inacumulável, dispõe, como regra geral, que o servidor que ingressou no cargo efetivo após 8/3/1999 - data limite para incorporação do adicional por tempo de serviço - não faz jus a essa vantagem, pelo fato de a legislação vigente não mais prever o benefício.
11.	Todavia, de forma excepcional, o aludido Parecer da AGU reporta, como bem destacado pelo representante do Parquet especializado: 
"ser possível a preservação de direitos adstritos ao cargo anteriormente ocupado (no caso, direito aos anuênios) , na hipótese de não ter havido rompimento do vínculo com a União, ou seja, quando a exoneração e a posse ocorrem na mesma data:
'Na hipótese de tratar-se de posse e consequente vacância de cargo pertencente à União, são preservados os direitos personalíssimos incorporados ao patrimônio jurídico do servidor, mesmo se, na data em que este for empossado, os preceptivos de que advieram os direitos não mais integrarem a ordem estatutária, pois subsistirá a relação jurídica e nenhuma interrupção ocorrerá na condição de servidor da entidade empregadora.'" (grifos do original) 
12.	Dessa forma, acompanho o entendimento do Ministério Público, no sentido de que o Parecer AGU 013/2000 em nenhum momento sinaliza a obrigatoriedade de que todos os vínculos anteriores àquele que dá direito aos anuênios serem também contíguos com este último. Pelo contrário, esclarece que, nesse caso, os tempos de serviço anteriores serão contados para todos os efeitos, por força do art. 100 da Lei 8.112/1990, asseverando que essa contagem independe da data de edição do ato de exoneração, ou seja, a exoneração e a posse não necessitam ocorrer na mesma data, admitindo-se, claramente, o rompimento de vínculo, in verbis:
"7. Já o candidato que tenha sido ou seja ocupante de cargo, no âmbito da União, com a posse em outro federal, adquirirá direitos e contrairá deveres, suprimindo-se os concernentes ao primeiro cargo, todavia o tempo de serviço a este correspondente será contado para todos os fins, ex vi do art. 100 da Lei n. 8.112, de 1990. Esse cômputo de tempo independe da data em que se edita o ato de exoneração e seus efeitos são antevistos nas normas, formadoras do regime jurídico dos servidores públicos federais e vigentes na data da nova investidura". (grifos acrescidos) 
13.	Decorre daí que a posse em novo cargo federal, por si só, confere direito aos anuênios, não sendo relevante a observância da contiguidade ou não dos tempos pretéritos com o atual.
14.	Para não me delongar na matéria, esclareço que a disciplina do multicitado Parecer da AGU, em síntese, indica que o servidor que possuía vínculo já estabelecido com a Administração em 8/3/1999 fazia jus aos anuênios, não havendo naquele normativo a exigência de que os tempos de serviço pretéritos fossem contíguos ao último cargo.
15.	No caso em foco, o interessado ingressou no cargo de Analista Legislativo em 30/09/1997 e nele permaneceu até a sua aposentação em 14/10/2019. Desse modo, tendo em vista que o ingresso no cargo se deu antes da revogação dos anuênios - 8/3/1999 -, e que não houve solução de continuidade no seu vínculo com a União, faz jus, de acordo com o que ponderou o MP/TCU, ao indigitado Adicional de Tempo de Serviço, nos termos do Parecer AGU 013/2000.
16.	No que tange ao precedente utilizado pela Sefip para fundamentar a suposta ilegalidade da averbação do ATS pelo Sr. Moacir Araújo Machado Dias Filho, como pontuado pelo Ministério Público de Contas, tem-se que cuidou de situação diversa da que ora se analisa, não sendo a sua subsunção ao caso ora em discussão. 
17.	Destaco, por fim, que o encaminhamento que ora proponho é consentâneo com o decidido nos Acórdão 8490/2021-TCU-Segunda Câmara (de minha relatoria) e 4.757/2021 - Primeira Câmara (relator ministro Vital do Rêgo) .
18.	Dessarte, não havendo ilegalidade a macular a aposentadoria em favor do Sr. Moacir Araújo Machado Dias Filho, cumpre considerar legal o presente ato, ordenando-se o seu respectivo registro.
	Ante o exposto, voto por que seja adotada a deliberação que ora submeto a este Colegiado.
 	
TCU, Sala das Sessões, em 19 de abril de 2022.
MARCOS BEMQUERER COSTA
Relator